【裁判字號】    97,建,1
【裁判日期】    980930
【裁判案由】    給付工程款
【裁判全文】
臺灣新竹地方法院民事判決                 97年度建字第1號
原      告  印隆企業有限公司
法定代理人  乙○○
訴訟代理人  李文傑 律師
複代理人    辛○○
複代理人    癸○○
被      告  丙○○
訴訟代理人  林思銘律師
複代理人    劉雅萍律師
複代理人    庚○○
上列當事人間給付工程款事件，本院於民國98年9月15日辯論終
結，判決如下：
    主  文
被告應給付原告貳佰參拾萬玖仟壹佰貳拾陸元，及自起訴狀繕本
送達被告翌日（即民國97年1 月11日）起至清償日止，按年息百
分之五計算之利息。
原告其餘之訴駁回。
訴訟費用由原告負擔百分之八，餘由被告負擔。
本判決第一項於原告以新臺幣柒拾柒萬元為被告供擔保後，得假
執行。但被告如於假執行程序實施前，以新臺幣貳佰參拾萬玖仟
壹佰貳拾陸元為原告預供擔保，得免為假執行。
原告其餘假執行之聲請駁回。
    事  實
壹、原告主張：
一、緣原告印隆企業有限公司（下稱印隆公司）與被告丙○○於
    民國（下同）94年9月16日簽訂承攬契約，由原告承包被告
    丙○○及范春櫻店舖、住宅新建工程，工程地點坐落於新竹
    縣竹北市○○段624-1號土地上，工程總價新臺幣（下同）
    23,740,000元，原告本均依約施做，詎料被告先於96年10月
    8 日來函告知工程延誤，復於96年11月7 日來函告知依民法
    第502 條及第503 條解除契約。惟按工程如有延誤，亦係被
    告另行發包之水電工程，進度未克配合原告承攬之工程進度
    ，及被告未依約付款又追加工程等事宜所致，原告已就上開
    情由，於96年11月16日發函知會被告。按雙方契約書第5條
    約定工程付款之方式，依工程進度，被告應分期給付原告照
    總工程款之百分比計算之價金，另依民法第505 條第2 項之
    規定：「工作係分期交付，而報酬係就各部分定之者，應於
    每部分交付時，給付就該部分之報酬。」及第1 項工作無須
    交付者，於工作完成時給付之。是故，被告依雙方契書內容
    ，本應負給付價金之義務，卻一再藉故拖延照工程進度所應
    給付之工程款達2,509,126 元，有丙○○新建住宅工程請款
    單：原合約未支付款、變更工程追加款、室內設計施工圖完
    成及其估價單、確認明細表等件為憑。
二、雙方於94年9月16日訂約後，原告於94年10月19日開工，於
    95年7月24日即完成原建築執照所載工程部分，並通知被告
    申請使用執照，渠料因被告於原工程進行時，變更部分工程
    設計部分，致主管單位遲遲無法核發使用執照，原告亦立即
    通知被告應速辦理變更設計送審等相關程序，惟被告於95年
    10月11日始著手辦理變更設計，並由被告就變更之項目續行
    施工。因上開情事之延誤，使用執照於96年5月22日始通過
    核發，雙方於核發使用執照後即96年5月25日為續行第二次
    工程部分（即違章工程部分），同時約定就第二次工程部分
    先行給付部分工程款，因此契約書第4條所約定之完工期限
    因可歸責於被告之情事，使用執照遲至96年5月22日始行核
    發，故原約定之完工期限，已失其效力。另上開期日原書寫
    為「95」年5月25日係為筆誤，實際應為「96」年5月25日，
    此可參原證5項次36，支票取得之日期及票載日期即得證之
    ，至若系爭全部工程，經原告全力施作，至96年11月間即全
    部完成。
三、原告施作本件工程並無逾期完工之情事：
（一）按合約第4條所定之完工期限，係「自開工日起300個日曆
      天完工並開始提出申請使用執照」，依一般實務常理觀之
      ，係指一次工程（即核發建築執照之施工範圍）完工後提
      出申請使用執照，當然不包括二次施工即違章建築部分，
      否則違章建築與申請建照之建築圖面以及相關法規不符，
      其使用執照又怎可能會核發通過，準此，合約所定之完工
      期限乃係指一次施工之施工期限為300個日曆天並得開始
      提出申請執照。另依合約內第13條第1項規定：「甲方（
      即被告）於必要時，得變更工程設計及內容，對於增減數
      量致承包商金額變動部分按合理價格及工期，由雙方以書
      面訂定之，…」，是依此協議來看，倘有變更設計之情，
      原約定之工期即已失其效力。依系爭工程建築圖面來看，
      僅包含1至5樓，可得而知一次施工之工程範圍為1至5樓，
      其餘部分則係屬二次工程之範圍，而5樓業於95年7月24日
      即完工，被告並依約付款，足見當時一次工程部分確已全
      面施作完成無誤，否則被告豈有付款之可能，易言之，一
      次工程於95年7月24日完工並開始提出申請使用執照，並
      未逾合約第4條所定300個日曆天之完工期限，原告確依約
      完工並開始提出申請使用執照無違約之情，故被告依合約
      第4條主張原告遲延完工違約一事，顯有違誤。
（二）原告施作本工程過程中，被告即不斷要求變更工程設計，
      此觀證人丁○○（即承作本件板模工程之師父）證述：「
      大概從4 樓以後就開始陸續有更改樓梯、間隔牆等多處，
      例如4 樓主臥室陽台外推、樓梯更改位置及方向，原先是
      鴛鴦梯改成L 形，5 樓主臥室陽台外推及樓梯位置更改，
      6 樓也是如此，且電梯外牆及茶水間樓梯旁的牆的施工原
      本說要照圖作，等我板模完成後被告又說不用作，我又拆
      掉，拆除必須要把板模及已綁好的鋼筋全部拆掉，十分耗
      費工時，直到二次施工才又作。樓梯間上方的突出建物，
      原是要全部作，後來又說要縮小，也必需拆除重做。頂隔
      牆、裝飾牆的外推是我做的。」另稱4 樓圖面所示書房對
      面浴室隔間牆，因晒衣間改成較大面積，該隔間牆亦拆除
      重做，並表明上開所述變更工程均是在第一次施工範圍內
      ，且證人丁○○所述變更工程部分，與原告98年7 月21日
      準備書六狀第2 頁所列各項相符，此亦有原始建築設計圖
      與變更設計後之設計圖可稽，是明本工程自4 樓以上可謂
      是全面變更設計，並非細微之處為變更，被告辯稱本工程
      僅有變更陽台外推，樓梯位置未變僅係變更間隔牆位置，
      6 樓隔牆外推及間隔牆位置變更係另委由第三人施作云云
      ，顯與事實相悖，不足採信。
（三）次查，本件被告既有變更上開第一次工程之設計，定會致
      使原告施工工期之延展，此觀法官問：「上開變更施工的
      情形是否會造成工期的延展？」證人丁○○答：「一定會
      ，因為照圖作比較快，但更改釘板都要拆掉重新做，所以
      會比較慢。」，另稱拆除重做也需鐵工及水電之配合，其
      等亦須拆除重做，可見被告多是於原告依原始設計圖施作
      完成後，始要求變更設計，故均須拆除已施作完成部分再
      依被告要求而施作，施作工期定會有所延展，證人丁○○
      亦表明拆除比新作更費工，若倘仍要求含變更設計工程在
      內之第一次工程（遑論被告變更設計須拆除重作，且變更
      設計範圍甚廣），須於原訂300個日曆天內完成，實有違
      誠信原則，亦有失公平，更係違反雙方契約約定，基此，
      被告既有變更第一次工程設計之情事，故第一次工程完工
      期限已不受300個日曆天所拘束，原告施作本工程並無逾
      期完工之情，茲被告仍據此主張原告逾期完工云云，即非
      適論。
（四）因被告有變更設計，原告早於施作5 樓頂板前（即95 年6
      月23日前）即已請被告向建築師事務所辦理相關變更設計
      事宜，俾使建築師早日繪製變更設計圖面送縣政府核定，
      原告亦得依變更設計圖繼續施作5 樓以上部分，證人丁○○亦證述：「我有與工地主任及被告清楚告知要去找建築
      師變更設計，他們都同意我才敢變更施工」，足明被告清
      楚知悉需辦理變更設計，惟被告任意延宕，使得原告無法
      續行完成5 樓頂以上部分，迫於無奈，板模人員只得於95
      年8 月間退場（退場當時大部分主體結構已完成，剩餘5
      樓頂以上部分須待變更設計後始知如何施作），於95 年9
      月間先行請建築師查驗建築物，以經由建築師告知須辦理
      變更設計之方式，促使被告速行辦理變更設計之相關手續
      ，因此建築師查驗之結果，始會稱高度不足，需繼續施作
      始符合圖說之高度，且本件建築師即證人戊○○亦證述該
      5 樓頂隔牆須待通過變更設計始得施作，是明被告未積極
      辦理變更設計致使原告無法續行施作5 樓頂以上之工程甚
      明，而影響第一次工程完工時間。
（五）又原告於證人即本件建築師戊○○著手進行變更設計事宜
      時，為能儘速完成工程，已先行向建築師請示有關5樓頂
      以上施作事宜，於95年10月間完成5樓頂隔牆施作，續於
      95年11月4日將5樓頂隔牆上方頂板灌漿完成，原告施作本
      工程期間，除被告未積極辦理變更設計、多次變更工程均
      係於原告依原始設計圖面施作完成後再行拆除重作等情影
      響第一次工程完工時間外，本件工程內板模工程完成後尚
      需鐵工綁紮鋼筋、水電完成配管後，始克進行灌漿，故板
      模、鐵工及水電工程部分均須互相配合才不致拖延工期，
      依本件建築物之坪數來看，水電配管工程應由多人進行施
      作，才不致拖延灌漿之進行，惟水電工程係被告另行委由
      第三人壬○○施作，因本件工程僅有壬○○一人單獨施作
      配管工程，實已影響工程之續行，此有證人丁○○即本件
      板模師父所述：「原告於施作每一層樓時，均曾向被告要
      求增加水電工程之人數，因為每一層樓約70坪，只有一人
      進行水電施工速度太慢，最少3、4個人才能配合土建的進
      度，中途有一直與業主（即被告）及水電承包商講要增加
      人數才不會延誤工程，否則灌漿就會被拖延，因為水電尚
      未完成配管，我們就要等他完成才能灌漿，一定會有所延
      誤。」，證人丁○○亦表示曾聽聞原告有向業主說明此情
      會拖延工作進度，且因為水電是業主自己發包，所以如果
      因水電而延誤進度，業主會接受延誤之結果，由此可見，
      被告自行發包之水電工程有延誤原告工程進度甚明，另證
      人壬○○即被告自行發包之水電師父亦表示承作本工程之
      同時，另還承作建坪450坪及200坪之二處工地，蓋壬○○
      同時承作3處工地，施作坪數甚大，又僅有其一人單獨施
      作，顯難負荷如期配合完成工程，證人壬○○所稱其未延
      誤本件工程，顯非可採。
（六）被告於97年2 月22日之訴狀中，自承使用執照取得後之工
      程係屬二次工程，而二次工程與原告依約應於300 個日曆
      天完工之合約工程，二者係屬不同之工程範圍，換言之，
      被告認為一次工程（即1 樓至5 樓）應於300 個日曆天完
      工，而二次工程（即其餘部分）自不包含在300 個日曆天
      完工之範圍內，依其論述，則本件工程由地下室至6 樓全
      部施工完畢，定會超出300 個日曆天，惟被告於97年3 月
      27日之訴狀內，卻另主張本件工程即地下室至6 樓全部施
      工完畢應於300 個日曆天完工，被告前後說詞矛盾不一，
      委不足採。
（七）綜上，因被告有變更設計，原約定之工期即已失其效力，
      原告施作第一次工程已不受300個日曆天所拘束，故原告
      於95 年11月4日將5樓頂隔牆上方頂版灌漿完成，符合申
      請建築使用執照之狀態（即第一次工程範圍施作完成），
      並未逾期完工，嗣後因被告又要求變更6樓樓梯間內隔牆
      ，縮小樓梯間面積，原告於96年3月間將該部分完成後，
      即通知建築師前來查驗結構體，查驗後即出具峻工圖，原
      告即將竣工圖交證人甲○○續行辦理申請使用執照之手續
      ，因本件需繳納公寓大廈公共基金，甲○○即告知被告需
      繳納之金額，待該基金繳納完畢後，始得報請縣政府進行
      查驗，惟被告拖延3星期之久始繳納費用，且證人甲○○
      已證述縣政府所登記之竣工日即96年4月10日是其填載文
      件時，自行填寫，並非實際工程完工日期，倘若本院仍認
      定原告施作第一次工程仍受300個日曆天所拘束，惟原告
      未於300 個日曆天內完工，亦係因(1)被告未積極辦理變更
      設計、(2)被告多次變更工程均係於原告依原始設計圖面施
      作完成後再行拆除重作、(3)被告自行發包之水電工程延誤
      原告工程進度等情，均係可歸責於被告所致，非可歸責於
      原告，被告亦不得依兩造合約第24 條 第1 項規定，向原
      告請求逾期罰款。
四、原告請求2,509,126元之工程款，應有理由；而被告主張以
    逾期80日之懲罰性違約金5,721,600元抵銷之抗辯，自無理
    由：
    民法第505條第2項規定：「工作係分期交付，而報酬係就各
    部分定之者，應於每部分交付時，給付就該部分報酬。」及
    第1項工作無須交付者，於工作完成時給付之。按原告承作
    本件工程已大部分施作完畢，僅部分材料未安裝或部分仍未
    施作（未施作項目明細如97年4月15日準備書三狀第2頁附表
    所示），而未施作部分係因被告封鎖現場拒絕原告續行施作
    ，並非可歸責原告之事由致未完成，且此部分之款項原告已
    扣除，未向被告請求，本件工程即已完工無誤，經結算被告
    尚有2,509,126元之工程款未支付，原告自得依上開法文請
    求被告給付之，且依前所述，縱使原告有逾期完工，亦係被
    告所致，被告亦不得依合約請求逾期罰款，遑論違約金額亦
    嫌過高，是被告主張原告請求金額應與逾期罰款為抵銷云云
    ，顯屬無據。
五、為此聲明請求：
（一）被告應給付原告2,509,126元，及自起訴狀繕本送達翌日
      （即97年1月11日）起至清償日止，按年息百分之5計算之
      利息。
（二）訴訟費用由被告負擔。
（三）原告願供擔保請求准予假執行。
貳、被告則以：
一、原告與被告於94年9月16日簽訂承攬契約，該承攬契約書第4
    條約定：「…完工期限：全部工程應於當地許可機關核准之
    開工日起300個日曆天完工並開始提出申請使用執照，凡遇
    天災、人禍不能工作之日經甲方（被告）同意得順延之。」
    經查，原告於94年10月19日經由當地許可機關核准開工，依
    契約第4條之規定，原告應於94年10月19日起之300個日曆天
    （以日曆天計者，為星期例假日、國定假日、民俗節日、選
    舉投票日、臨時放假日、其他休息日或天候（天災除外）影
    響等所有導致無法履約之時間均已計入）完工，且在此間內
    並無遇天災、人禍不能工作之日，縱然有，也未見原告告知
    被告，並經被告同意順延之證據，故本件工程原告應於95年
    8月15日前完工並開始提出申請使用執照。然原告直至96年4
    月10日始竣工並於同年5月22日取得使用執照，其已逾越30
    0個日曆天之必需完工之契約規範甚為明確。
二、一般所謂的「完工」，在工程實務上係指「大體上完工」，
    何謂「大體上之完工」，依美國AIA契約條款係指工程施工
    階段，當全部或部分工作已依契約約定充分地完成，使業主
    可以為「預期之使用目的」而「佔有或使用該工作物」（Se
    e AIA document A000-0000, clause 9.8.1.、謝哲勝與李
    金松合著，工程契約理論與求償實務，台彎財產法暨經濟法
    研究叢書（五），翰蘆圖書出版社，2005年11月，頁148-14
    9參照），另依最高法院對於「完工」係指依契約規範，或
    雖雙方當事人未於契約內明確約定，但應符合「大體上均已
    完工」，亦即必須完成的工作符合當事人約定所欲達成之品
    質與功用，或雖未約定，但具備通常的品質，並適於通常之
    使用（最高法院88年度台上字3042號判決參照），均係以該
    工程「是否符合目的」及「可即刻使用」為判斷標準。本件
    原告與被告未於契約內明確約定「完工」之定義為何，然參
    照前開美國AIA 契約條款與最高法院之判決，原告完成之工
    作必須於大體上均以完工，且必須符合雙方約定所欲達成之
    品質與功用，亦即該工程必須「符合目的」及「可即刻使用
    」，然依契約附件一之記載，原告於95年7 月24日完成5 樓
    頂版、95年11月8 日完成6 樓頂版，足見原告於95年8 月15
    日時尚在進行6 樓頂版之工程，則原告於契約所定之完成日
    前，工程只進行到6 樓頂版部分，該工程未「符合目的」及
    「可即刻使用」甚為明確，亦離大體完工尚有一大段距離，
    則原告陳述其已於契約所約定之工程期限內完工，顯與事實
    不符。
三、原告應完工之範圍為何？原告承包被告坐落於新竹縣竹北市
    ○○段624-1 號土地上之店舖、住宅新建工程，工程總價為
    23,740,000元，而各項工程款之付款方式、時間及該次應給
    付工程總價之百分比，承攬契約的附件一均有明確規範。而
    依附件一之內容：「（一）工程付款方式：一、簽約完成時
    給付工程款百分之十。…十二、工程尾款俟結構工程全部完
    工經甲方驗收，取得使用執照後付尾款百分之五。」可知，
    被告應給付原告最後一次工程款時間為結構工程全部完工經
    被告驗收，取得使用執照後時，付款金額為總工程款之百分
    之5 （即23,740,000元之百分之5） ，故契約書第4 條所約
    定之完工範圍，當然包含契約附件一之所有工程之施工完成
    ，此有契約附件一可資證明，則被告於準備書（一）狀陳述
    ，此系爭工程原建築執照核准工程僅至5樓完工，並不包括
    地下室及6樓；準備書（二）狀陳述從系爭工程建築圖面來
    看，僅包含1樓至5樓，可得而知一次施工之工程範圍為1樓
    至5樓，其餘部分則係屬二次工程之範圍，而5樓業於95年7
    月24日完工…，並未逾合約第4條所定300個日曆天之完工期
    限，在未提相關證據佐證，契約亦無規範下，實為自我解釋
    、空言泛稱，除嚴重忽視契約針對完工期限、完工範圍之規
    範，更足見得此為原告臨訟卸責之詞，殊不值採。
四、原告陳述因被告於95年10月11日著手辦理變更登記造成延誤
    ，所以使用執照於96年5月22日始核發通過，依契約第4條規
    定，此項完工期限拖延係因可歸責於被告之情事，故原約定
    之完工期限，已失其效力等語云云，惟綜觀全卷，原告並未
    依民事訴訟法第277條舉證說明，被告對於使用執照延遲發
    放有何可歸責之事實。退萬步而言，縱然被告後來有為變更
    工程之行為，然被告於95年8月15日，即契約約定之最後完
    工日，尚在進行6樓頂版之工程，原告於當時便已違反契約
    第24條工期之規定，故原告延誤工期實非因被告變更工程設
    計所造成。復以，被告對於工程建築並非專業，其全權委託
    原告處理，依一般經驗法則，實無從對於原告為任何重要之
    工程變更，倘若工程有變更，依契約第12條第1項：「在工
    程進行期間，如發現現場情況與圖說不一致時，或原設計有
    錯誤或遺漏時，或地質變動，乙方（原告）應即通知甲方（
    被告）之監工人員給予解決方法。」；第2項：「由於上項
    原因，因而變更工程內容、工期和造價應由雙方協議書面訂
    定之。」之規定，其內容及工期是否延長亦必須由雙方以書
    面協議定之，此有契約規範，雙方理應知之甚詳，況且，原
    告從事經營建築行業多年，對於變更工程可能會延誤工程進
    度，導致工期延誤，甚至會有賠償之問題存在應甚為知悉，
    理應會採取相關保護措施、訂定書面協議，然原告卻未為之
    ，反稱雙方本於誠信行事，就變更工程之部分皆係依被告口
    頭指示，而未另行簽訂書面協議，顯與常情不符。此外，原
    告陳述被告於相關變更的工程表上，皆有被告之簽名，即可
    證明被告確實有變更部份工程之實，然依契約12條規定變更
    工程內容、工期和造價應由雙方協議書面訂定之，原告已坦
    承雙方並無變更工程內容、工期和造價另行協議並訂定書面
    ，是故被告有變更部分工程之實，但雙方並未就工期另行簽
    訂書面延長之，是以原告仍應以契約第24條約定之完工日為
    準。
五、被告否認原告於準備書四狀第二點所主張「…94年10月19日
    開工，95年6月23日完成5樓頂板灌漿，已完成1樓至5樓主體
    構造，被告始會於同年7月24日給付該期工程款1,187,000元
    之支票予原告」之語。蓋以本件被告於95年6月23日雖已將
    原設計之5樓頂板灌漿完成，但依證人戊○○即本案建築師
    證稱：「當時現場營造公司工地主任己○○有聯繫已經完工
    ，我到現場看，發見房屋蓋到5樓樓板完成，尚有一段高度
    尚未完成與圖說不符，所以應該要繼續施工，要施作完成才
    能報請我們再勘驗。在此同時，工程的內部及外表都有部分
    變更，而與圖說不符，當時業主與營造公司給我的結論是有
    變更及調整，如不辦理變更設計是無法出具竣工圖，所以我
    建議他們要辦變更設計，時間點應該大約是95年9月間左
    右。後來我們就依現場狀況辦理變更設計，96年1月左右通
    過變更設計，現場仍須按變更後的圖說繼續完成，接下來應
    該還是有完成，但確切時間我不記得。完工時還是會通知我
    去現場核對並出具竣工圖，然後才能申請使用執照，本件就
    辦理過1次變更設計。當時內部變更及調整的現況包括頂樓
    樓梯位置變更，所以我建議他們要變更設計，否則無法出具
    竣工圖」等語。是以依證人所述本件原告雖已完成5 樓樓板
    工程，但高度不足，與圖說不符，而根本未達足以開始申請
    使用執照之完工程度，必需繼續施工，施作完成才能報請建
    築師勘驗。是以原告主張95年6 月23日已灌漿完成，95年7
    月24日已完工並達到可申請使用執照之狀態，即屬無據。且
    查證人證稱當時係在95年9 月間，足證被告至少在95年9 月
    仍未完成5 樓樓板之高度。而其重新施作日期，係在96年1
    月通過變更設計後，而整個5 樓頂板打掉重新施作，也必須
    1 個月左右，是以本件原告完工，已經是在96年2月以後。
六、原告復主張本件遲延竣工申請使用執照，係被告怠於履行協
    力義務，不積極配合辦理相關手續、文件所致，亦屬不實。
    蓋以，本件被告委託原告建築均配合原告之進度付款及協力
    其完成各種為主應配合之工作。其主張本件所以於96年4月
    10日向新竹縣建築局報竣工，係因被告怠於履行協力義務，
    不積極配合辦理相關手續、文件，致程序上原告無法向建設
    局報竣工，被告鄭重否認，請原告舉證於本件工程施工中，
    被告何一事項未為配合，至於其提出之原證六，主張於95年
    10月11日戊○○建築師事務所傳真予昇合營造公司之傳真文
    表示：「貴公司所建造中之丙○○、范春櫻店鋪辦公室住宅
    新建工程」需要變更設計部分，請將所需變更設計之內容項
    次傳真回覆，事務所將就變更設計內容部分評估後擬定變更
    設計合約，並請業主簽約後辦理變更設計特此通知」，按該
    通知書被告並不知情，而原告是否有將變更設計內容傳真予
    該公司辦理，被告亦未受通知，從該文係95年10月11日才提
    出，顯見被告主張95年7月24日即已完工達到可申請使用執
    照之狀態，顯屬不實。
七、針對原告準備書六狀主張原告施工本件工程過程中，被告即
    不斷要求變更工程設計，並提出原始建圖與變更設計圖，主
    張被告有8項變更設計與事實不符。按被告除了不否認第1、
    4、5項陽台外推之事實外，其餘2、6項有關4、5樓梯位置變
    更，梯間隔牆縮小之部分，均非真實，蓋以4、5樓樓梯位置
    並無變更，僅係隔牆位置變更，然此於原告第一次灌漿施工
    時即已施作完成，並無加以變動，是以不影響工期之進行。
    另外就第3項、4樓書房旁浴室隔牆位置變更，並無變更且係
    一次施工完成，並不影響原告之施工，再就第7項、6樓佛堂
    隔牆外推及第8項6樓梯間隔牆位置變更，亦係被告委託第三
    人施工完成，而非原告完成，且非屬第一次施工範圍，怎可
    謂係被告延宕而致其遲延完工。上開工程圖面之變更，建築
    師已明確證述，在1個月內就可變更完成，且從上所述，被
    告在建築圖變更設計完成前，即可一次施作完成4、5樓梯間
    隔牆及陽台外推工程，則圖面變更設計實不會造成工程延宕
    之事實，原告主張本件係因變更設計造成第一次工程完工之
    時間，請其舉證以實其說。
八、對於證人丁○○於98年8月20日之言詞辯論筆錄略稱：「（
    法官問：從事何工作？是否承包本件工程？本件工程是否有
    施工後又變更拆除再重新做之情形？請詳述之。）就是負責
    本件全部之板模工程，是向原告承包。有。大概從4樓以後
    就陸續有更改樓梯、間隔牆等多處。例如：4樓主臥室陽台
    外推、樓梯更改位置及方向，原先是鴛鴦梯改成L型、5樓主
    臥室陽台外推及樓梯位置更改、6樓也是如此、電梯外牆及
    茶水間樓梯旁的牆施工原本說要照圖作，等我板模完成後被
    告又說不用作，我又拆掉，拆除必須把板模及已綁好的鋼筋
    全部拆掉，十分耗費工時，直到二次施工才又作。樓梯間上
    方的突出建物原是要全部作，後來又說要縮小，也必須全部
    拆除重作。頂隔牆、裝飾牆的外推是我作的。」等語，大部
    分嚴重與事實相違背，殊不值採。查被告雖承認4樓及5樓有
    主臥室牆面外推（陽台外推）之情形，但4樓及5樓並非如同
    證人所稱隔牆及樓梯位置均變更，而僅有隔牆位置變更，樓
    梯位置並無變更。更有甚者，前揭隔牆位置變更，原告於第
    一次灌漿施工前便已知悉，因此隔牆於第一次施工灌漿即已
    施作完成，並無所謂施工完成後再加以變動之情形，則證人
    稱其先板模完成後又因被告變更而拆掉，十分耗費工時，一
    定會導致工期延展云云，嚴重與事實悖離，其證述之可信度
    甚低。再者，6樓之設計雖有變更，卻係被告自行委託第三
    人施工完成，並非由原告完成、證人亦未參與變更之施工，
    且此部分非屬於第一次施工之範圍，則證人此部分證述並無
    法證明被告有何延宕之行為存在。
九、依兩造契約書第4條規定，原則上第一次工程須於300個日曆
    天完成，另依第13條規定，被告於必要時得變更工程設計及
    內容，對於增減數量致承包商金額變動部分按合理價格及工
    期，由雙方以書面訂定之。是就本件工程契約內容及意旨觀
    之，工程進行中本會有變更之情形，若原告認為被告之變更
    可能會導致工程延宕之情形，契約第13條已賦予原告得請求
    變更，重新訂定書面之權利，然原告均未為之，故仍應依原
    約定工期，即300個日曆天完成，原告所稱倘有變更設計之
    情，原約定之工期即已失其效力，殊有繆誤，不足以採。再
    者，原告承包工程多年，衡諸一般經驗法則，應肯認其有相
    當之能力與經驗，對於變更可能會導致工程延宕期間，均能
    有所預見，為確保自己之權益，理應會與被告另行簽訂完工
    日期，以釐清雙方之權利義務，並避免違反契約而必須負損
    害賠償，然原告自始均未為之，而待工程已延宕多時後，方
    片面指稱其延宕係因被告變更等語，且均未明確提出事證，
    此均足以證明原告係為事後卸責。從而，原告之主張實不可
    採，原告仍應依原約定工期完工，方符合契約意旨。
十、從原始建築設計圖與變更設計圖可稽，被告4 樓以上僅有臥
    室牆面外推、隔牆位置變更，則原告所稱本件工程自4 樓以
    上可謂是「全面」變更設計，實屬事實不符，且本件工程之
    建築師亦已明確證述4 、5 樓工程圖面之變更，在1 個月內
    即可變更完成，且原告於建築圖變更設計完成前，即可一次
    完成4 、5 樓之間隔牆及陽台外推工程，焉有可能會導致原
    告延宕之情形發生，故原告主張本件係因變更設計造成完工
    延宕顯無理由。
十一、縱然被告有變更設計，原約定之工期，在被告未依契約第13
    條主張重新訂定書面之情況下，原告仍受300 個日曆天所拘
    束，苟原告主張其第一次工程範圍於95年11月4 日前全部施
    作完成為真，惟本件約定300 個日曆天完成第一次工程範圍
    （即申請使用執照範圍）應為95年8 月15日，而原告自承遲
    至95年11月4 日才完工達到可申請使用執照之狀態，則其超
    過完工日期共計80天，而依合約每應超過一天應可扣除總價
    千分之3 ，則本件扣款金額為5,721,600 元（23,740,0 00
    千分之3 80日）。況且，此項違約金之約定，係在雙方
    同意下約定，怎可任由事後原告認為過高而不可採。從而被
    告主張以5,721,600 元就原告主張之金額2,509,126 元而為
    抵銷之抗辯，故原告之主張自係無理由。
十二、綜上，答辯聲明：
（一）駁回原告之訴。
（二）訴訟費用由原告負擔。
（三）如受不利判決，請准供擔保宣告免為假執行。
參、本件行集中審理程序，兩造協議並簡爭點如下：
一、原告請求被告給付工程餘款新台幣2,309,126元，有無理由
    ？
二、原告請求被告給付設計費新台幣200,000元，有無理由？
三、被告主張因原告遲延完工，依契約第24條第1 項每日依總工
    程款乘以千分之三之計算懲罰性違約金新台幣5,721,600 元
    ，與原告主張之上開款項共新台幣2,309,126 元抵銷，有無
    理由？
肆、法院得心證之理由：
一、原告印隆公司與被告丙○○於94年9 月16日簽訂承攬契約，
    由原告承包被告丙○○及范春櫻店舖、住宅新建工程，工程
    地點坐落於新竹縣竹北市○○段624-1 號土地上，工程總價
    新臺幣23,740,000元，雙方於94年9 月16日訂約後，原告於
    94年10月19日開工，至96年7 月20日（被告於96年5 月25
    日交付1,187,000 元支票予原告，於96年7 月20日提示兌現
    ，詳卷第11頁背面及第16頁）被告已給付原告工程款計共計
    21,079,000元，系爭契約工程款原尚未給付金額2,360,383
    元扣除磁磚未施作部分之金額51,257元，故依契約約定之工
    程款未付金額計為2,309,126 元等情，為兩造所不爭執（詳
    本院卷第177 頁、第178 頁筆錄），並有系爭承攬合約書、
    請款單等各一件在卷可稽，可堪信實。
二、本件原告主張：因被告於原工程進行時，變更部分工程設計
    部分，被告於95年10月11日始著手辦理變更設計，並由被告
    就變更之項目續行施工，故原約定之完工期限300 個日曆天
    ，已失其效力。又因水電工程係被告另行委由第三人壬○○
    施作，因本件工程僅有壬○○一人單獨施作配管工程，實影
    響工程之續行，及原告施工過程中，被告多次變更室內格局
    之隔間，致板模灌漿均有所延誤，因上開情事之延誤，使用
    執照於96 年5月22日始通過核發，雙方於核發使用執照後即
    96年5 月25日為續行第二次工程部分（即違章工程部分），
    同時約定就第二次工程部分先行給付部分工程款，因此契約
    書第4 條所約定之完工期限因可歸責於被告之情事，使用執
    照遲至96年5 月22日始行核發，其後又因被告自行封鎖施工
    現場，使原告無法繼續入內完成所餘工程項目，原告亦將此
    等無法施作項目之費用扣減，則原告請求完工部分之工程款
    金額計為2,309,126元等情。被告則以：1.於94年9月16日簽
    訂承攬契約，該承攬契約書第4條約定：「…完工期限：全
    部工程應於當地許可機關核准之開工日起300個日曆天完工
    並開始提出申請使用執照，凡遇天災、人禍不能工作之日經
    甲方（被告）同意得順延之。」經查，原告於94年10月19
    日經由當地許可機關核准開工，依契約第4條之規定，原告
    應於94年10月19日起之300個日曆天（以日曆天計者，為星
    期例假日、國定假日、民俗節日、選舉投票日、臨時放假日
    、其他休息日或天候（天災除外）影響等所有導致無法履約
    之時間均已計入）完工，且在此間內並無遇天災、人禍不能
    工作之日，縱然有，也未見原告告知被告，並經被告同意順
    延之證據，故本件工程原告應於95年8月15日前完工並開始
    提出申請使用執照。然原告直至96年4月10日始竣工並於同
    年5月22日取得使用執照，其已逾越300個日曆天之必需完工
    之約定；2.原告主張其第一次工程範圍於95年11月4日前全
    部施作完成為真，惟本件約定300個日曆天完成第一次工程
    範圍（即申請使用執照範圍）應為95年8月15日，而原告自
    承遲至95年11月4日才完工達到可申請使用執照之狀態，則
    其超過完工日期共計80天，而依合約每應超過一天應可扣除
    總價千分之3，則本件扣款金額為5,721,600元（23,740,000
    千分之380日）。況且，此項違約金之約定，係在雙方
    同意下約定，怎可任由事後原告認為過高而不可採。從而被
    告主張以5,721,600元就原告主張之金額2,509,126元而為抵
    銷之抗辯，故原告之主張自係無理由等語置辯。
三、經查，依兩造系爭承攬契約第四條第二項約定：「完工期限
    ：全部工程應於當地許可機關核准之開工日起300 個日曆天
    完工並開始提出申請使用執照，... 。」（見本院卷第5 背
    面），可認本件300 個日曆天之「完工」係指開始提出申請
    使用執照之程度（因兩造於使用執照核發後另有增建之二次
    施工，不受此期限之拘束），可資認定。本件原告於94年10
    月19日經由當地許可機關核准開工，其後300 個日曆天為95
    年8 月15日為兩造不爭執。另依系爭合約第十三條工程變更
    之約定：「（一）甲方即被告於必要時，得變更工程設計及
    內容，對於增減數量承包金額變動部份按合理價格及工期，
    由雙方書面訂定之，倘若因甲方變動工程乙方廢棄已完成之
    部分工程，其價格甲方應按原估價計算之，如甲方... 。」
    （見本院卷第７頁），足見系爭工程如有變更工程設計及內
    容，對於增減數量承包金額變動部份按合理價格及工期，
    由雙方書面訂定之。又證人戊○○即系爭工程之設計建築師
    到庭證述：「．．．在此同時，工程內部及外表都有部分變
    更，而與圖說不符，當時業主與營造公司給我的結論是有變
    更及調整，如不辦理變更設計是無法出具竣工圖，所以我建
    議他們要辦理變更設計，時間點應該大約是95年9 月間左右
    。後來我們就依現場狀況辦理變更設計，96年1 月左右通過
    變更設計，現場仍須按變更後的圖說繼續完成，接下來應該
    還是有完成，但確切時間我不記得。完工時還是會通知我去
    現場核對並出具竣工圖，然後才能申請使用執照，本件就辦
    理過1 次變更設計。當時內部變更及調整的現況包括頂樓樓
    梯位置變更，所以我建議他們要變更設計，否則無法出具竣
    工圖。」、「... 但我確定變更設計是有經業主同意，因為
    需要業主蓋章。」、「 (法官問：當時說要變更設計時，兩
    造是否關係仍和諧或已有爭執？）證人答：就我認知，兩造
    當時關係應仍和諧，我並未感受到任何爭議或爭執。」、「
    ... 但我在過年後1個月左右去看已經完成構造體，約是96
    年初。」、「 (原告訴訟代理人問：變更設計部分除樓梯、
    陽台外，是否尚有5樓頂隔牆變更的問題？此部分是否須經
    變更設計通過後才能施工？）證人答：那是屬於造型部分，
    申請項目不會列入，但是圖說會呈現，且實際施工會受變更
    設計通過與否的影響。是需要通過變更設計後才能施工。」
    （見本院卷第192、193頁正、反面筆錄），足見證人戊○○
    即建築師於95年9月間至工地現場勘查時，被告即接受建築
    師之建議須完成變更設計之手續，且嗣後建築師亦於96年1
    月間完成變更設計程度，原告部分工程亦須待變更設計後始
    能施工，均經證人證述明確，據此，可認兩造於此期限內均
    有工期延展之合意；另參以被告於96年5月25日尚與原告協
    議先行給付第十二期之尾款1,187,000元並交付同額支票乙
    紙予原告，並於同年7月20日提示兌現，前已述明，亦未見
    被告提出原告工程延誤之質疑及扣款之主張，益可見兩造就
    原合約書約定之300個日曆天完工期限已因雙方合意而延展
    無訛。基上，被告主張以完工日應為95年8月15日，而原告
    自承遲至95年11月4日才完工達到可申請使用執照之狀態，
    則其超過完工日期共計80天，而依合約每應超過一天應可扣
    除總價千分之3，則本件扣款金額為5,721,600元（註：應係
    5,697,600元，即23,740,000千分之380日=5,697,600）
    ，主張以此與原告請求之工程款互為抵銷，尚非有據，無得
    准許。
四、再查，原告主張本件系爭尚有未給付工程款2,309,126 元，
    就該工程款未付金額之數額被告不爭執，前已述及，惟被告
    另於97年3 月27日具狀主張因原告於取得使用執照後，就後
    續工程一直拖延未立即完工，經被告催告仍未完工，被告乃
    另行僱工完成表列（見本院第89、90頁附表）所示之工程，
    支出1,254,860 元，亦向原告主張抵銷之抗辯。惟核諸該表
    列所示之各項工程及被告檢附之發票、估價單、請款單等影
    本 (見本院卷第91頁至第101 頁），為原告所否認；且表列
    第一項所示磁磚項目，被告未敘明此部分用於何處，逕指原
    告依約未施作部分，而其發票金額阿拉伯數字為50萬元，中
    文數額卻列5 萬元，即難認其真正可採，其餘各項工程項目
    或為被告另行追加之工程，或為不包含於原承攬工程（屬水
    電工程），或為非屬原承攬工程（例如桂林山水園藝造景、
    車道封板及塑膠地磚）等，被告均未能逐一舉證證明與原系
    爭承攬工程之關聯及應屬原告應施作而未施作且可歸責於原
    告者，況且被告訴訟代理人於98年9 月15日言詞辯論期日行
    爭點整理時，亦簽名肯認就前開三項爭點外，其餘不再主張
     (詳本院卷第255 頁背面筆錄），是被告此部分之抗辯，本
    院無可憑採。從而，原告主張被告應給付工程款2,309,126
    元，洵非無據，應予准許。至原告另主張請求被告給付設計
    費20萬元乙節，未據其提出此部分之契約文件及請款或代墊
    款之證明文件，另依證人戊○○即建築師到庭證稱其設計費
    係向被告請求由被告支付無訛 (見本院卷第192 頁筆錄)，
    是以原告此部分請求尚乏其據，應予駁回。
五、兩造陳明願供擔保，聲請宣告假執行或免為假執行，經核原
    告勝訴部分，合於法律規定，爰分別酌定相當之擔保金額宣
    告之；原告其餘假執行之聲請，因訴之駁回而失所依據，不
    予准許。
六、因本案事證已臻明確，兩造其餘主張陳述及所提之證據，經
    審酌後，或與本件爭點無涉，或於判決結果無影響，爰不逐
    一論述，附此敘明。
伍、據上論結，本件原告之訴為一部有理由，一部無理由，並依
    民事訴訟法第七十九條、第三百九十條第二項、第三百九十
    二條，判決如主文。
中    華    民    國    98    年    9     月    30    日
                  民事第一庭    法  官  陳順珍
以上正本係照原本作成。
如對本判決上訴，須於判決送達後20日內向本院提出上訴狀。
中    華    民    國    98    年    9     月    30    日
                                書記官  陳筱筑


司法院資訊處製作；財團法人民間司法改革基金會備份。
